臺灣高等法院臺南分院民事裁定　　　　　96年度破抗字第39號
抗　告　人　國泰世華商業銀行股份有限公司
法定代理人　乙○○
訴訟代理人　辛○○
　　　　　　丁○○
抗　告　人　臺灣新光商業銀行股份有限公司
法定代理人　己○○
訴訟代理人　壬○○
　　　　　　戊○○
　　　　　　甲○○
抗　告　人　中國信託商業銀行股份有限公司
法定代理人　癸○○
訴訟代理人　丙○○
相　對　人　庚○○
上列抗告人因與相對人間宣告破產事件，對於中華民國96年8 月
24日臺灣臺南地方法院所為96年度破字第11號裁定，提起抗告，
本院裁定如下：
    主  文
原裁定廢棄，發回臺灣臺南地方法院。
    理  由
一、抗告人抗告意旨：
（一）抗告人國泰世華商業銀行股份有限公司抗告意旨略以：
    1.按債務人不能清償債務者，依破產法所規定破產程序，清
      理其債務，破產法第1 條定有明文。所謂不能清償債務，
      乃謂債務人之財產狀態，就所負之一般金錢債務或得易為
      金錢請求之債務，陷於長久不能清償之境，亦即債務人清
      償手段陷於繼續狀態之欠缺，若僅一時不能支付，則屬清
      償中止，尚難謂不能清償。又據破產法第63條第2 項規定
      破產之聲請，在裁定前法院得依職權為必要調查，債務人
      之財產是否已達不能清償債務之程度，不僅以有形財產之
      有無及其價值為認定依據，債務人之信用、能力自應併予
      調查審認。原裁定僅據相對人提出之財產狀況說明書、債
      權人清冊、債務人財產目錄、及相對人之陳述，即認定相
      對人資產僅剩新臺幣（下同）15萬元，不足清償500 多萬
      元債務，符合破產不能清償債務之要件，要難謂已依職權
      為必要之調查。經查相對人於民國（下同）95年8 月間通
      過銀行公會債務協商，以自民國95年8月起，分120期，利
      率0%，每月以17,248元，依各債權銀行債權金額比例清償
      各項債務至全部清償為止，無擔保債務金額總計2,069,80
      3 元，最大債權人為安泰銀行，協商核准條件之一，則需
      提供薪資證明資料審核，協商核准豈無固定收入？原審均
      未審認，顯有缺漏。
　　2.次按破產法第1條第2項規定債務人停止支付者，推定其為
  　　不能清償。所謂停止支付係指債務人對債權人表示不能支
    　付，應即清償之一般債務之行為，債務人雖有停止支付或
      給付遲延之情事，惟尚有其他事實證據足以證明其有清償
      債務之能力時，即難認有宣告破產之原因。縱使依相對人
      目前財產不足清償其所負債務，惟相對人於92年、93年申
      辦本行信用卡時，職業欄填寫為眼鏡代工及家庭媬姆等職
      業，年薪所得分別為55萬元及49萬元，顯示相對人有特殊
      技藝可供謀生，且為家庭性事業也能就近照顧罹患重度殘
      障之兒子，與相對人所言無法外出工作尚有出入，難認聲
      請人已無清償債務之能力，另相對人之女曾曉瑜繼承其父
      曾朝碌之財產，相對人為曾朝碌之配偶亦有繼承權，其不
      應僅承擔債務，而未繼承財產。原審均未審認相對人是否
      無該清償債務之能力，即逕予宣告相對人破產，實有未當
      。
（二）抗告人臺灣新光商業銀行股份有限公司抗告意旨略以：依
      破產法第148 條規定：「破產宣告後，如破產財團之財產
      不敷清償財團費用及財團債務時，法院因破產管理人之聲
      請，應以裁定宣告破產終止。」今相對人提供15萬元，亦
      難清償各債權人之債務，此破產程序顯無法公平滿足多數
      債權人之債權；再者相對人現年38歲，正值壯年倘努力工
      作，仍有清償債務之日，自無宣告破產之實益。又相對人
      於香港商香港上海匯豐銀行股份有限公司（下稱上海匯豐
      銀行）有不動產擔保放款280 多萬元，係有別除權，不能
      列入破產債權，且相對人自稱外界捐款除留下生活費用外
      ，僅留15萬元充供破產財團費用，就捐款所留下之生活費
      用究竟若干，應有查明之必要。
（三）抗告人中國信託商業銀行股份有限公司抗告意旨略以：因
      相對人無足夠財產可供組成破產財團，而無進行破產程序
      之實益，且目前破產無配套措施，依破產法第149 條規定
      ，破產終結後其債權未能受償之部分，請求權視為消滅，
      若相對人破產成功，必對抗告人之債權損害甚鉅，故抗告
      人不同意相對人宣告破產。
二、按破產，對債務人不能清償債務者，除另有規定外，得因債
    權人或債務人之聲請宣告之，破產法第57條、第58條第1 項
    ，分別定有明文。債務人有無不能清償債務之事實，法院得
    依職權為必要之調查，並傳訊債務人、債權人及其他關係人
    ，並不受當事人主張、聲明之拘束，亦為破產法第63條第 2
    項所明定。而所謂不能清償債務，係指債務人欠缺清償資力
    ，對於已屆清償期，且已受請求之債務之全部或主要部分，
    可預見其為一般且繼續的不能清償之財產狀態之謂。又所謂
    停止支付者，係指債務人對於債權人表示不能支付一般金錢
    債務意旨之行為而言，若債務人僅給付遲延，或僅一時的支
    付困難，尚非不能清償債務，即難認有宣告破產之原因。又
    債務人之財產價值是否足堪清償其債務，除參酌債務人不動
    產之有無及其價值為認定外，尚須考量債務人之其他財產、
    信用、能力等情。
三、經查相對人出生於58年5 月24日，年值38歲，倘依勞動基準
    法第54條第1項第1款強制退休年齡為60歲之規定，其工作年
    齡尚有24年之久，且相對人於95年7 月間，依中華民國銀行
    公會會員辦理消費金融案件無擔保債務協商機制，與多家銀
    行成立債務清償協議，自95年8月起、分120期、利率0%，每
    月以17,248元，依各債權銀行債權金額比例清償各項債務至
    全部清償為止，無擔保債務金額總計2,069,803 元，最大債
    權人為安泰銀行，而該協商核准條件之一，則需提供薪資證
    明資料審核，從而相對人是否無固定薪資？是否喪失清償債
    務之能力？係一時支付困難？或係一般且繼續不能清償之財
    產狀態，尚有疑義，原審僅依相對人單方片面陳述，以有形
    財產之有無遽以准許相對人破產聲請，忽略其工作能力、健
    康、年齡與債權人權益等考量，已嫌速斷。又相對人上海匯
    豐銀行有不動產擔保放款2,765,599元，係屬破產法第108條
    第1項之別除權，該有別除權之債權人依破產法第108條第 2
    項規定，不依破產程序行使其權利，是相對人該 2,765,599
    元之債務不能列入破產債權，原審未查將此有別除權之債權
    亦列入破產債權，組成破產財團，亦有未洽，且將此有別除
    權之債權扣除後，相對人之債務亦減少，是否仍有宣告破產
    之必要，仍尚有研求之空間。況按破產法第95條規定，財團
    費用包括因破產財團之管理、變價、分配所生之費用；因破
    產債權人共同利益所需審判上之費用；及破產管理人之報酬
    等。又破產管理人於破產程序中之職責，為就破產財團為管
    理處分，受理債權申報，編造債權表與資產表，召開債權人
    會議，及必要時訂定協調計畫等，是破產財團之管理包含上
    揭所列種種事項，並非單純僅有原審逕認相對人資產足敷財
    團費用與債務等等，故原裁定顯忽略尚有破產財團管理、分
    配費用及選任破產管理人、監察人之報酬，亦有未洽。尤以
    相對人自稱外界捐款除留下生活費用外，僅留15萬元充供破
    產財團費用，惟捐款所留下之生活費用究竟若干，亦與本件
    破產與否有關，應有查明之必要。凡此各節原審均未為認定
    及詳查，自非妥適。
四、綜上所述，本件聲請破產事件，原審關於相對人之清償能力
    ？確實債務金額？財團費用若干？等情，未為詳盡調查，遽
    認相對人之破產聲請有實益，而予准許，洵有未洽。抗告人
    執上揭抗告意旨，指摘原裁定不當，求予廢棄，為有理由。
    爰審酌事實認定之審級利益，由本院將原裁定廢棄，並發回
    原審更為妥適之處理，以符法制。
五、據上論結，本件抗告為有理由，應依破產法第5 條、民事訴
    訟法第492條，裁定如主文。
中　　華　　民　　國　　96　　年　　12　　月　　19　　日
                  民事第四庭　審判長法　官  王惠一
　　　　　　　　　　　      　　　　法　官  蘇重信
　　　　　　　　　　　      　　　　法　官  林永茂
上為正本係照原本作成。
如不服本裁定，僅得於收受本裁定正本送達後10日內以適用法規
顯有錯誤為理由，向本院提出再抗告狀（須附繕本）依法應繳納
抗告費新台幣1 千元，並委任律師為訴訟代理人，經本院許可後
始可再抗告於最高法院。
中　　華　　民　　國　　96　　年　　12　　月　　19　　日
                                    書記官  謝素嬿
【附記】
民事訴訟法第495條之1第2項準用同法第466條之1第1、2項規定
：
(1)對於第二審判決上訴，上訴人應委任律師為訴訟代理人。但上
  訴人或其法定代理人具有律師資格者，不在此限。
(2)上訴人之配偶、三親等內之血親、二親等內之姻親，或上訴人
  為法人、中央或地方機關時，其所屬專任人員具有律師資格並
  經法院認為適當者，亦得為第三審訴訟代理人。
民事訴訟法第466條之2：
  上訴人無資力委任訴訟代理人者，得依訴訟救助之規定，聲請
  第三審法院為之選任律師為其訴訟代理人。
